臺灣高等法院臺南分院刑事裁定　　　　　　　九十一年度抗字第二一二號　　 Ｃ
　　　抗　告　人
　　　即 自 訴人　甲　○　○.
　　　被　　　告　乙　○　○
右列抗告人因被告等詐欺等案件，不服中華民國九十一年六月十日台灣台南地方法院
第一審裁定（九十一年度自字第一五三號）提起抗告，本院裁定如左：
      主      文
抗告駁回。
      理      由
一、抗告意旨略以：抗告人即自訴人於民國（下同）八十五年二月間，向丙○○借款
    新台幣（下同）二百萬元，丙○○言明，實際金主係乙○○，要求抗告人將坐落
    台南縣山上鄉○○段二筆土地，暫時過戶予乙○○，以供擔保。嗣八十五年五月
    廿日，抗告人將前開借款清償完畢，並取得丙○○出具清償證明。然丙○○於將
    開土地過戶返還抗告人之前，即告行不明。抗告人乃要求乙○○應配合辦理過
    戶手續，將前開土地返還抗告人。然乙○○卻始終置之不理，致抗告人無從回復
    土地所有權。被告二人顯涉共同詐欺及侵占罪嫌，爰依法提起抗告云云。
二、按法院或受命法官於自訴案件第一次審判期日前訊問及調查結果，如認案件有刑
    事訴訟法第二百五十二條至第二百五十四條情形者，得以裁定駁回其自訴，同法
    第三百二十六條第三項定有明文。又刑法第三百三十九條詐欺罪成立，以意圖為
    自己或第三人不法之所有，以詐術使人交付財物，或因而得財產上不法利益，或
    使第三人得之者，為構成要件。所謂以詐術使人交付，必須被詐欺人因其詐術而
    陷於錯誤，若其所用方法，不能認為詐術，亦不致使人陷於錯誤，即不構成該罪
    。至刑法上侵占罪，須持有人變易其原來持有之意思，而為不法所有之意思，始
    能成立，如僅將持有物延不交還，或有其他原因，致一時未能交還，即缺乏主觀
    要件，要難遽以該罪相繩（最高法院四十六年台上字第二六○號、六十八年台上
    字第三一四六號判例參照）。經查：
三、詐欺部分：
    抗告人於自訴狀及原審均供承：伊於八十五年二月間，向丙○○借款二百萬元，
    丙○○有告訴伊，金主是乙○○，借款由丙○○拿給伊，丙○○並要求伊將土地
    過戶予乙○○，以供擔保等情（詳原審卷三、十五、十六頁）。由此可知，抗告
    人雖稱其將土地過戶予被告乙○○，係遭被告二人詐欺所致云云。然抗告人將土
    地過戶予金主乙○○乙事，係應被告丙○○要求，作為借款擔保等情，已據抗告
    人於原審供明在卷（詳原審卷三頁）。足見抗告人係為求順利取得借款，在雙方
    意思合致情形下，同意提供其土地作為借款擔保。是以被告二人客觀上顯未對抗
    告人使用任何詐術，抗告人將土地過戶予被告乙○○，更非遭被告二人詐欺所致
    。而抗告人復未能提出其他積極證據，以供原審及本院調查，則自訴人指訴被告
    二人涉犯詐欺，自非有據。是以被告其等二人，犯罪嫌疑，顯有不足甚明。
四、侵占部分：
  (一)抗告人於另案民事請求返還所有權事件自承：伊將借款清償完畢，丙○○即書立
    字條為證，丙○○並交付乙○○身分證影本、印鑑證明，俾利辦理過戶，將土地
    所有權返還予伊，未料尚缺黃錦隆印鑑章，致無法順利辦過戶手續等語（詳原審
    卷廿四、廿五頁）。倘如抗告人所言，其甫將借款清償完畢，被告丙○○即將乙
    ○○身分證影本及印鑑證明，交予抗告人，以便抗告人辦理過戶手續，則由被告
    丙○○立時交付辦理過戶手續之相關文件一情來看，顯見被告丙○○其主觀上，
    並無侵占自訴人土地之意甚明，否則被告豈須待抗告人清償完畢，即刻交付辦理
    返還系爭土地相關文件，給予抗告人呢！至雖抗告人另陳稱：丙○○未交付乙○
    ○印鑑章云云。然觀諸抗告人所提還款證明，其上載明：「借款全部付清；土地
    歸還原所有權人；所須證件、印鑑證明、【印鑑章】、身份證影本」等語（詳原
    審卷五一頁），足見被告丙○○應有交付被告乙○○印鑑章。抗告人空言否認上
    情，且未就此提出證據，以實其說，抗告人其上所陳，即非可取。
  (二)再者，抗告人於原審自承已將土地過戶予被告乙○○，並有土地登記申請書在卷
    可稽（詳原審卷四七頁），足證被告乙○○確為土地所有權人。而刑法上侵占罪
    ，須持有人，變易其原來持有之意思，為不法所有之意思，始能成立。易言之，
    侵占罪處罰之主體，係「無所有權之持有人」。然被告乙○○，依前所述，既然
    係前開土地所有權人，即與侵占罪主體須以持有他人之物構成要件不合。另由抗
    告人於原審所述：丙○○將土地權狀拿走，土地已登記給乙○○，伊嗣後雖將借
    款返還丙○○，惟尚未將土地過戶回來，丙○○就行蹤不明等語（詳原審卷十五
    、五一頁），亦僅見被告丙○○在本件系爭土地，扮演轉交土地所有權狀予金主
    乙○○行為而已，顯乏積極證據，足以認定前開土地，係由被告丙○○所持有。
    是抗告人自訴被告侵占土地，顯與侵占罪構成要件有間，自難以侵占刑責相繩。
五、綜上所述，原審依調查證據所得，認被告二人並無施用詐術，致抗告人陷於錯誤
    ，而將土地過戶予乙○○情事，且被告二人，亦非侵占罪處罰主體，因認被告二
    人犯罪嫌疑不足，而有刑事訴訟法第二百五十二條第十款情形。依前開說明，裁
    定駁回自訴。本院經核原裁定認事用法，均無違誤。抗告意旨，仍執陳詞，指摘
    原裁定不當，為無理由，應予駁回。
據上論斷，應依刑事訴訟法第四百十二條，裁定如主文。
中    華    民    國      九十一      年    十二      月      三十      日
                                  臺灣高等法院臺南分院刑事第七庭
                                      審判長法官  蔡    崇    義
                                            法官  許    進    國
                                            法官  董    武    全
右正本證明與原本無異。
不得再抗告。
                                      法院書記官  黃    全    忠
中    華    民    國      九十二      年      一      月      二        日
